【裁判字號】    92,訴,2966
【裁判日期】    920910
【裁判案由】    建築法
【裁判全文】
臺北高等行政法院判決                            九十二年度訴字第二九六六號
                              .
    原      告  甲○○
    被      告  臺北縣政府
    代  表  人  蘇貞昌縣長）.
    訴訟代理人  丙○○
                乙○○
右當事人間因建築法事件，原告不服內政部中華民國九十一年十二月十日台內訴字第
○九一○○○七九三二號訴願決定，提起行政訴訟。本院判決如左：
    主  文
原告之訴駁回。
訴訟費用由原告負擔。
    事  實
一、事實概要：緣原告於坐落臺北縣新莊市○○路五十一號一樓建築物，經營「私立
    恆心文理短期補習班」，因未辦理民國（下同）九十年度建築物公共安全檢查簽
    證及申報，被告乃以九十一年九月九日北府工使字第○九一○五○○二六○號函
    附同文號處分書裁處原告新臺幣六萬元罰鍰，並請其補辦手續。原告不服，提起
    訴願，遭決定駁回，遂提起本件行政訴訟。
二、兩造聲明：
  (一)原告聲明：訴願決定及原處分均撤銷。
  (二)被告聲明：駁回原告之訴。
三、兩造之爭點：被告以原告未辦理九十年度建築物公共安全檢查簽證及申報，乃處
                新臺幣六萬元罰鍰，並請其補辦手續，是否適法？
  (一)原告主張之理由：（未於言詞辯論期日到場，依其訴狀及準備程序所陳）
    1.有關原告所經營之「私立恆心文理短期補習班」未辦理九十年度建築物公共安
      全檢查簽證與申報乙事，該段期間並未收到原告任何書面宣傳或警告通知，按
      行政程序法第二十三條規定，行政機關依職權負通知當事人之義務，被告對於
      原告未作通知，而逕以建築法作行政處分，直接科處罰鍰新台弊六萬元。原告
      對被告該項行政處分表示不服，依法提起行政訴訟。
    2.被告於九十一年八月二日派員至原告所經營之「私立恆心文理短期補習班」訪
      視，告知原告必須儘快件公共安全檢查申報，原告已於九十一年八月二十六日
      向被告掛件申報核准完畢，已完成建築法第七十七條第三項規定申報之作為，
      原告之處分洵有未洽。
  (二)被告主張之理由：
    1.按建築法第七十七條第三項規定：「供公眾使用之建築物，應由建築物所有權
      人、使用人定期委託中央主管機關認可之專業機構或人員檢查簽證，其檢查簽
      證結果應向當地主管建築機關申報。非供眾使用之建築物，經內政部認有必要
      時亦同。」及同法第九十一條第一項規定：「違反第七十七條第一項、第三項
      規定者，處建築物所有權人、使用人新臺幣六萬元以上三十萬元以下罰鍰，並
      限期改善或補辦手續，逾期仍未改善或補辦手續者得連續處罰，並停止其使用
      。必要時並停止供水、供電或封閉、強制拆除。」
    2.查座落臺北縣新莊市○○路五十一號一樓建築物領有被告所屬工務局核發之八
      七莊變使字第三一六號變更使用執照，經營補習班業。依「建築物公共安全檢
      查簽證及申報辦法」第四條規定，「補習班業」係屬Ｄ類第五組，其應檢查申
      報期間係為七月一日起至十二月三十一日止，申報頻率每年一次，施行日期為
      八十六年七月一日起。然原告未辦理九十年度辦理公共安全檢查簽證及申報，
      顯已違反建築法第七十七條第三項之規定，是被告以九十一年九月九日北府工
      使字第○九一○五○○二六○號函，爰依第九十一條第一項規定處原告新台幣
      六萬元罰鍰並限於九十一年九月三十日前補辦手續。原告違規事實洵堪認定，
      為維護建築物公共安全，被告依法處分並無不合，且訴願受理機關亦就此部份
      為「訴願駁回」之決定，揆諸法令規定，並無違誤。
    3.另有關原告所提行政程法第二十三條規定，因程序之進行將影響第三人之權利
      或法律上利益者，行政機關得依職權或依申請，通知其參加為當事人。惟本案
      原告並非第三人，故無須通知其參加，原告對於該法律條文文義似有誤解。又
      「建築物公共安全檢查簽證及申報辦法」發布施行後，政府有關單位為能使建
      築物所有權人、使用人有維護建築物防火避難設備及消防設備合法使用之正確
      觀念，常利用各大媒體廣為宣傳；另被告於聯合稽查中亦廣為宣導，且原告係
      為公共安全檢查申報之義務人，本應盡其維護建築物公共安全之責而定期委託
      中央主管建築機關認可之專業機構或人員辦理公共安全檢查申報，以維護建築
      物公共安全。
    4.有關原告稱被告於九十一年八月二日派員至原告經營之「私立恆心文理短期補
      習班」訪視，告知原告必須儘快作公共安全檢查申報，原告已於九十一年八月
      二十六日向被告主管單位掛件申報核准完畢乙節，原告受告知後始辦理公安申
      報，經查其係辦理九十一年度公共安全申報，此係建築物使用人應盡之維護公
      共安全之當然責任。然被告所為之處分標的係該址未於九十年十二月三十一日
      前辦理九十年度公共安全申報作業，其違規事實至為明確，故原告所辯顯係推
      諉卸責之詞，所辯云云，核不可採。
    理  由
一、本件原告經合法通知，未於言詞辯論期日到場，核無行政訴訟法第二百十八條準
    用民事訴訟法第三百八十六條各款所列情形，爰經被告聲請，由其一造辯論而為
    判決，合先敘明。
二、按「供公眾使用之建築物，應由建築物所有權人、使用人定期委託中央主管機關
    認可之專業機構或人員檢查簽證，其檢查簽證結果應向當地主管建築機關申報。
    非供眾使用之建築物，經內政部認有必要時亦同。」、「違反第七十七條第一項
    、第三項規定者，處建築物所有權人、使用人新臺幣六萬元以上三十萬元以下罰
    鍰，並限期改善或補辦手續，逾期仍未改善或補辦手續者得連續處罰，並停止其
    使用。必要時並停止供水、供電或封閉、強制拆除。」建築法第七十七條第三項
    及第九十一條第一項分別定有明文。次按「本辦法所稱建築物公共安全檢查申報
    人，為建築物所有權人、使用人。」、「建築物公共安全檢查申報期間及施行日
    期，如附表二。」建築物公共安全檢查簽證及申報辦法第二條第一項及第四條亦
    分別明定。又上開辦法附表二建築物公共安全檢查申報期間及施行日期規定：「
    ：：D類：供運動、休閒、參觀、閱覽、教學之場所，五組：供短期職業訓練、
    各類補習班教育及課業輔導之教學場所。如補習（訓練）班教室、兒童托育中心
    （安親班）等類似場所。檢查申報期間頻率：每一年一次。期限：七月一日起至
    十二月三十一日止。施行日期：八十六年七月一日起。」
三、本件原告於坐落臺北縣新莊市○○路五十一號一樓建築物，經營「私立恆心文理
    短期補習班」，因未辦理九十年度建築物公共安全檢查簽證及申報，被告乃以九
    十一年九月九日北府工使字第○九一○五○○二六○號函附同文號處分書裁處原
    告新臺幣六萬元罰鍰，並請其補辦手續。原告不服，提起訴願，遭決定駁回等情
    ，有被告上開函及內政部訴願決定書等附卷可稽，且為兩造所不爭執，堪信為真
    實。
四、查座落臺北縣新莊市○○路五十一號一樓建築物領有被告所屬工務局核發之八七
    莊變使字第三一六號變更使用執照，經營補習班業，有該使用執照存根附卷可憑
    。按依「建築物公共安全檢查簽證及申報辦法」第四條規定，「補習班業」係屬
    Ｄ類第五組，其應檢查申報期間係為七月一日起至十二月三十一日止，申報頻率
    每年一次，施行日期為八十六年七月一日起。詎原告未依上開規定，辦理九十年
    度公共安全檢查簽證及申報，業已違反前揭建築法第七十七條第三項之規定，從
    而，被告以九十一年九月九日北府工使字第○九一○五○○二六○號函，爰依第
    九十一條第一項規定處原告六萬元罰鍰並限於九十一年九月三十日前補辦手續，
    要屬有據。
五、原告主張未收到被告任何書面宣傳或警告通知云云；按經營補習業者，對於其經
    營該業所應遵循之法令自有知的義務，且前揭法令依法均為公開發布，又「建築
    物公共安全檢查簽證及申報辦法」發布施行後，政府有關單位為能使建築物所有
    權人、使用人有維護建築物防火避難設備及消防設備合法使用之正確觀念，常利
    用各大媒體廣為宣傳；另被告於聯合稽查中亦廣為宣導，且原告係為公共安全檢
    查申報之義務人，本應盡其維護建築物公共安全之責而定期委託中央主管建築機
    關認可之專業機構或人員辦理公共安全檢查申報，以維護建築物公共安全。易言
    之，原告依前揭法令為公共安全檢查申報，係法定義務，苟有未於法定期間申報
    者，即屬違法，被告要無再為任何書面宣傳或警告通知之義務，原告此項主張，
    洵屬無據。
六、原告主張依行政程序法第二十三條規定，行政機關依職權負通知當事人之義務，
    被告未通知，逕予處分，即有不合云云；按行政程序法第二十三條明定：「因程
    序之進行將影響第三人之權利或法律上利益者，行政機關得依職權或依申請，通
    知其參加為當事人。」查原告並非第三人，故無須通知其參加，原告此項主張，
    顯屬誤解。
七、原告主張被告於九十一年八月二日派員至原告經營之「私立恆心文理短期補習班
    」訪視，告知原告必須儘快作公共安全檢查申報，原告已於九十一年八月二十六
    日向被告主管單位掛件申報核准完畢云云；查原告受告知後始辦理公安申報，且
    所申報者，係辦理九十一年度公共安全申報，而非九十年度之申報。而被告所為
    之處分標的係該址未於九十年十二月三十一日前辦理九十年度公共安全申報作業
    ，原告此項主張，洵不足採。
八、綜合上述，原告於台北縣新莊市○○路五十一號一樓建築物，經營「私立恆心文
    理短期補習班」，未辦理九十年度建築物公共安全檢查簽證及申報，被告依建築
    法第七十七條第三項及第九十一條規定，以九十一年九月九日北府工使字第○九
    一○五○○二六○號函附同文號處分書裁處原告六萬元罰鍰，並請其補辦手續，
    核無不合，訴願決定予以維持，亦無違誤，原告仍執前詞，訴請撤銷，為無理由
    ，應予駁回。
據上論結，本件原告之訴為無理由，爰依行政訴訟法第二百十八條、第九十八條第三
項前段、民事訴訟法第三百八十五條第一項前段，判決如主文。
中      華      民      國    九十二    年      九      月      十      日
                 臺 北 高 等 行 政 法 院   第 六 庭
                                審 判 長   法    官  林樹埔
                                           法    官  曹瑞卿
                                           法    官  闕銘富
右為正本係照原本作成。
如不服本判決，應於送達後二十日內，向本院提出上訴狀並表明上訴理由，如於本判
決宣示後送達前提起上訴者，應於判決送達後二十日內補提上訴理由書（須按他造人
數附繕本）。
中      華      民      國    九十二    年      九      月      十      日
                                           書 記 官  吳芳靜


司法院資訊處製作；財團法人民間司法改革基金會備份。
